【裁判字號】    99,交聲,1298
【裁判日期】    990730
【裁判案由】    交管條例聲異
【裁判全文】
臺灣板橋地方法院交通事件裁定        99年度交聲字第1298號
原處分機關  交通部公路總局臺北區監理所板橋監理站
異  議  人
即受處分人  甲○○
上列異議人即受處分人因違反道路交通管理處罰條例案件，對於
交通部公路總局臺北區監理所板橋監理站民國99年4 月29日所為
板監裁字第裁41-C00000000號處分不服，聲明異議，本院裁定如
下：
    主  文
原處分關於裁處罰鍰新臺幣肆萬伍仟元部分撤銷。
    理  由
一、原處分意旨略以：本件異議人即受處分人甲○○於民國98年
    10月10日凌晨0 時32分許，酒後騎乘車號MH6-368 號重型機
    車，行經臺北縣板橋市○○路1 號前，經臺北縣政府警察局
    海山分局以北縣警交大字第C00000000 號違反道路交通管理
    事件通知書，攔停舉發違反道路交通管理處罰條例第35條第
    1 項第1 款「酒後駕車（酒測值為0.71mg/l」，案移交通部
    公路總局臺北區監理所板橋監理站，該站遂以板監裁字第裁
    41-C00000000號裁決書裁處異議人罰鍰新臺幣（下同）4 萬
    5 千元，並吊扣駕駛執照12個月，施以道路交通安全講習。
二、聲明異議意旨略以：本人因酒後騎乘機車，業已經臺灣板橋
    地方法院檢察署檢察官於98年10月20日偵結予以緩起訴處分
    ，並依處分命令通知書（98年度速偵字第6030號）向國庫繳
    納2 萬元整，且於99年1 月5 日至臺北縣警察局參加法治教
    育3 小時，基於一罪不二罰之原則，為此聲請撤銷該罰鍰4
    萬5千元之處分，以維人民權益等語。
三、按受處分人不服第8 條主管機關所為之處罰，得於接到裁決
    書之翌日起20日內，並得依法扣除在途期間，向管轄地方法
    院聲明異議，道路交通管理處罰條例第87條第1 項及道路交
    通案件處理辦法第12條分定有明文。而道路交通異議案件，
    當事人非居住於處罰機關所在之鄉、鎮、市，且非居住於受
    理聲明異議案件法院之管轄區域者，按其居住地地方法院管
    轄區域內之在途期間日數，再加受理聲明異議案件法院管轄
    區域之在途期間日數，扣除在途期間，法院訴訟當事人在途
    期間標準第4 條第1 款第3 目定有明文。查：異議人戶籍於
    90年8 月30日迄今，均設於「嘉義市○○里○○○路27號7
    樓之2 」，有卷附之法務部戶役政連結作業系統查詢結果1
    紙可證。本件交通部公路總局臺北區監理所板橋監理站（下
    稱原處分機關）裁決書業於99年5 月3 日經受僱人高嘉明於
    上述異議人之戶籍地收受，有送達證書影本1 紙附卷可查，
    是本件裁決書已於99年5 月3 日合法送達異議人。異議人非
    居住於原處分機關所在之臺北縣中和市，且非居住於本院之
    管轄區域內，依首開規定，須扣除在途期間4 日，則其聲明
    異議期間應於上開裁決書送達之翌日即99年5 月4 日起，加
    計24日（法定20日不變期間加上4 日在途期間），於同年5
    月27日屆至。異議人係於99年5 月25日提出本件異議，此觀
    卷附異議人聲明異議狀上所蓋原處分機關收文章戳日期自明
    ，是本件聲明異議尚未逾法定之異議期間，核先敘明。
四、次按「汽車駕駛人，駕駛汽車經測試檢定有下列情形之一者
    ，處新臺幣1 萬5 千元以上6 萬元以下罰鍰，並當場移置保
    管該汽車及吊扣其駕駛執照1 年；因而肇事致人受傷者，並
    吊扣其駕駛執照2 年；致人重傷或死亡者，吊銷其駕駛執照
    ，並不得再考領：一、酒精濃度超過規定標準。」道路交通
    管理處罰條例第35條第1 項第1 款定有明文。又汽車駕駛人
    有同條例第35條第1 項規定之情形者，應接受道路交通安全
    講習，道路交通管理處罰條例第24條第1 項第2 款亦有明文
    規定。再按「汽車駕駛人有下列情形之一者，不得駕車：…
    二、飲用酒類或其他類似物後其吐氣所含酒精濃度超過每公
    升0.25毫克或血液中酒精濃度超過百分之0.05以上。」道路
    交通安全規則第114 條第2 款亦有明文規定。
五、經查：
    (一)、異議人前開酒後騎乘重型機車之違規行為，因另涉犯刑
        法第185 條之3 酒後駕車之公共危險罪，經警移送臺灣
        板橋地方法院檢察署檢察官偵辦後，異議人對於犯罪事
        實坦承不諱，檢察官乃於98年10月20日以98年度速偵字
        第6030號處分緩起訴，期間為1 年，並命異議人應於緩
        起訴處分確定，收受檢察官執行緩起訴處分命令通知書
        後2 個月內，向國庫支付2 萬元，復經檢察官依職權呈
        請臺灣高等法院檢察署再議，經臺灣高等法院檢察署檢
        察長於98年11月6 日以98年度上職議字第11840 號處分
        書駁回再議確定，此有前開緩起訴處分書影本1 份在卷
        可參，並經本院調取臺灣板橋地方法院檢察署98年度緩
        字第2896號全卷核閱無訛，堪認異議人確有原處分所指
        酒後騎乘重型機車之違規行為。
    (二)、按行政罰法第26條第1 項、第2 項規定：「一行為同時
        觸犯刑事法律及違反行政法上義務規定者，依刑事法律
        處罰之。但其行為應處以其他種類行政罰或得沒入之物
        而未經法院宣告沒收者，亦得裁處之。」「前項行為如
        經不起訴處分或為無罪、免訴、不受理、不付審理之裁
        判確定者，得依違反行政法上義務規定裁處之。」其所
        揭示之所謂「一事不二罰」原則，探究其立法目的，係
        以一行為同時觸犯刑事法律及違反行政法上義務規定時
        ，由於刑罰與行政罰同屬對不法行為之制裁，而刑罰之
        懲罰作用較強，故依刑事法律處罰，即足資警惕時，實
        無一事二罰再處行政罰之必要；且刑事法律處罰，由法
        院依法定程序為之，較符合正當法律秩序，應予優先適
        用。但罰鍰以外之沒入或其他種類行政罰，因兼具維護
        公共秩序之作用，為達行政目的，行政機關仍得併予裁
        處。又此所稱「其他種類行政罰」，係指違反行政法上
        之義務應受「裁罰性」之「不利處分」而言，依行政罰
        法第2 條規定，應包括限制或禁止行為之吊扣證照處分
        及警告性之講習處分在內。
    (三)、次按檢察官之緩起訴處分於緩起訴期間內，有下列情形
        之一者，檢察官得依職權或依告訴人之聲請撤銷原處分
        ，繼續偵查或起訴：(1)於期間內故意更犯有期徒刑以上
        刑之罪，經檢察官提起公訴者；(2)緩起訴前，因故意犯
        他罪，而在緩起訴期間內受有期徒刑以上刑之宣告者；
        (3)違背第253 條之2 第1 項各款之應遵守或履行事項者
        ，此於刑事訴訟法第253 條之3 第1 項規定甚明。據此
        可知，經檢察官為「緩起訴」處分者，於「緩起訴」之
        猶豫期間內，最終是否會被檢察官提起公訴，猶懸而未
        定，亦即「緩起訴」處分於猶豫期間內尚未具有實質之
        確定力，檢察官仍得根據上開規定依職權或依告訴人之
        聲請，將被告「緩起訴」處分撤銷。而行政罰法第26條
        明定一事不二罰原則，且應受行政罰之行為如經不起訴
        處分或為無罪、免訴、不受理、不付審理之裁判「確定
        」者，始得依違反行政法上義務規定裁處之，並未明文
        包括「緩起訴」處分在內，雖「緩起訴」處分之最終使
        被告免於刑事訴追之效果與「不起訴」處分之效果相同
        ，惟依行政罰法第26條第2 項之立法意旨，亦必須待緩
        起訴處分實質確定時，被告始最終地確定免於受刑事訴
        追，原處分機關始得為行政裁罰，亦即在緩起訴期間內
        即猶豫期間期滿前，該緩起訴處分仍有被撤銷之可能，
        原處分機關若於上揭緩起訴猶豫期間期滿前逕為行政裁
        決，裁處受處分人行政罰鍰，將使受處分人日後有同時
        遭受行政處罰（指罰鍰）及刑事訴追之危險，顯與行政
        罰法第26條規定之立法意旨相違背。至酒後駕車經檢察
        官為緩起訴處分，並命駕駛人向公益團體或國庫捐款者
        ，駕駛人係履行檢察官為緩起訴處分命令，此等命令名
        義上雖非刑罰，但仍是一種特殊的處遇措施，造成駕駛
        人之財產減少或義務增加，性質上亦屬干預人民自由之
        處分，與刑事制裁無異，實質上則為刑事處罰，性質上
        自屬於處分金，與罰金無異（臺灣高等法院暨所屬法院
        96年法律座談會研討意見參照）。
    (四)、95年7 月1 日施行之道路交通管理處罰條例第35條第8
        項規定：「前項汽車駕駛人，經裁判確定處以罰金低於
        本條例第92條第3 項所定最低罰鍰基準規定者，應依本
        條例裁決繳納不足最低罰鍰之部分」之規定，核屬行政
        罰法第26條之特別規定。倘駕駛人所支付之緩起訴處分
        金，未達道路交通管理處罰條例第92條第3 項所定最低
        罰鍰基準規定者，仍須補繳不足最低罰鍰之部分，始為
        適法。是檢察官為緩起訴處分並命捐款者，其捐款解釋
        上亦屬道路交通管理處罰條例第35條第8 項所規定之罰
        金，若駕駛人所支付之緩起訴處分金，未達道路交通管
        理處罰條例第92條第3 項所定最低罰鍰基準規定者，依
        該條例第35條第8 項之規定，仍須補繳不足最低罰鍰之
        部分。則於緩起訴猶豫期間屆滿後，對上述不足額處分
        ，原處分機關仍有裁處罰鍰之空間，惟此須俟緩起訴猶
        豫期間屆滿後始得為之（臺灣高等法院暨所屬法院97年
        法律座談會提案研討意見參照）。
    (五)、本件異議人酒後騎乘重型機車之行為，同時違反道路交
        通管理處罰條例第35條第1 項第1 款與刑法第185 條之
        3 之規定，係一行為同時觸犯刑事法律及違反行政法上
        義務規定，依行政罰法第26條第1 項前段規定，應依刑
        事法律處罰之，而異議人酒後騎乘重型機車違反刑法第
        185 條之3 之規定，業經臺灣板橋地方法院檢察署檢察
        官於98年10月20日以98年度速偵字第6030號為緩起訴處
        分，緩起訴期間為1 年，並命異議人應於緩起訴處分確
        定，收受檢察官執行緩起訴處分命令通知書後2 個月內
        ，向國庫支付2 萬元，嗣前開緩起訴處分於98年11月6
        日確定，緩起訴處分期間為98年11月6 日起至99年11月
        5 日止，尚未屆滿，依上開說明，本件必須待緩起訴處
        分實質確定時，異議人始最終地確定免於受刑事訴追，
        原處分機關始得為行政裁處罰鍰，亦即在緩起訴期間內
        即猶豫期間期滿前，該緩起訴處分仍有被撤銷之可能，
        此時原處分機關若依法為行政裁決而為罰鍰之處分，將
        使受處分人有同時遭受行政處罰（罰鍰）及刑事訴追之
        危險，顯與行政罰法第26條規定之立法意旨相違背。
    (六)、原處分機關援引交通部95年7 月17日交路字第09500069
        86號函釋，認「緩起訴乃附帶條件的不起訴處分，亦即
        是不起訴的一種」，而認應維持原裁處罰鍰之處分云云
        。惟按法官依據法律獨立審判，憲法第80條定有明文；
        且各機關依其職掌就有關法規為釋示之行政命令，法官
        於審判案件時，固可予以引用，但仍得依據法律，表示
        適當之不同見解，並不受其拘束，司法院大法官會議解
        釋釋字第216 號解釋意旨可資參照。是原處分機關所提
        前開函釋，既與本院前揭見解不同，本院不受其拘束，
        附此敘明。
六、綜上所述，原處分機關裁決書所為裁處異議人罰鍰4 萬5 千
    元部分，容有未洽，異議人就此部分所為之聲明異議，為有
    理由，應由本院將此部分處分予以撤銷。另關於原處分機關
    對異議人裁處吊扣駕駛執照12個月及施以道路交通安全講習
    部分，係屬行政罰法第26條第1 項但書及第2 條第1 款所稱
    之其他種類行政罰，且異議人未就此部分聲明異議，本院無
    庸另為准駁之裁定，附此敘明。
據上論斷，應依道路交通管理處罰條例第87條第2 項，道路交通
案件處理辦法第20條，裁定如主文。
中    華    民    國    99    年    7    月    30     日
                    交通法庭  法  官  樊季康
以上正本證明與原本無異
如不服本裁定應於送達後5日內向本院提出抗告狀
                                書記官  陳秀慧
中    華    民    國    99    年    8     月    4     日

司法院資訊處製作；財團法人民間司法改革基金會備份。
